臺灣臺南地方法院刑事判決
110年度金簡上字第3號
上  訴  人
即  被  告  黃鈺棋


上列上訴人即被告違反洗錢防制法等案件，不服中華民國109年1
2月31日本院刑事庭109年度金簡字第71號第一審判決（聲請簡易
判決處刑書案號：109年度偵字第12676號），提起上訴，本院管
轄之第二審合議庭認為應改依通常程序審理，並自為第一審判決
如下：
    主  文
原判決撤銷。
黃鈺棋幫助犯詐欺取財罪，處有期徒刑貳月，如易科罰金，以新
臺幣壹仟元折算壹日。緩刑貳年，並應按附件所示之賠償金額及
方式向被害人葉人維支付損害賠償。 
    事  實
一、黃鈺棋可預見將帳戶存摺、提款卡及密碼交付他人使用，恐
    為不法者充作詐騙被害人匯入款項之犯罪工具，並藉以逃避
    追查，竟仍基於縱有人利用其交付之帳戶作為實施詐欺取財
    犯行之犯罪工具、亦不違背其本意之幫助詐欺取財犯意，於
    民國109年4月27日中午12時54分許，在臺南市永康區大灣路上
    之全家便利商店，以店到店方式，將其所有之中華郵政股份
    有限公司（下稱郵局）帳號000-00000000000000號帳戶及京
    城商業銀行股份有限公司（下稱京城銀行）帳號000-00000000
    0000號帳戶之存摺、提款卡，以約定1個帳戶每月租金新臺幣
    （下同）3萬元之代價，寄交與真實姓名年籍均不詳之人，並
    在寄出前依指示更改提款卡密碼。嗣該詐欺集團成員取得上
    開郵局帳戶、京城銀行帳戶後，基於意圖為自己不法所有之犯
    意聯絡，於附表所示時間，以附表所示之方法、佯稱網路店家
    因作業疏失致誤扣費用等事由，向李婉慈、葉人維及林維㨗施用
    詐術，使渠等陷於錯誤而轉帳、匯款如附表所示之金額至上
    開郵局帳戶及京城銀行帳戶。嗣李婉慈、葉人維及林維㨗察覺有異
    ，報警處理，始經警查悉上情。
二、案經李婉慈、葉人維及林維㨗訴由臺南市政府警察局永康分局報
    告臺灣臺南地方檢察署（下稱臺南地檢署）檢察官偵查後聲
    請以簡易判決處刑。
    理  由
壹、程序方面：
　　本案據以認定被告黃鈺棋犯罪所引用之供述證據，因檢察官
    及被告於本院準備程序時，均同意其證據能力，本院審酌該
    等證據資料作成之情況，核無違法取證或其他瑕疵，且與待
    證事實具有關聯性，認為以之作為證據為適當，依刑事訴訟
    法第159條之5規定，認均有證據能力。另本判決以下所引用
    卷內各項非供述證據性質之證據資料，均無違反法定程序取
    得之情形，依刑事訴訟法第158條之4規定之反面解釋，亦均
    認有證據能力，合先敘明。
貳、實體方面：
一、上開犯罪事實，業據被告於本院審理中坦承不諱，核與證人
    即告訴人李婉慈、葉人維、林維㨗於警詢中之證述（見警卷
    第43至46頁，第67至70頁，第123至127頁），情節大致相符
    ，並有告訴人李婉慈提出之手機截圖交易明細資料及通話紀
    錄（見警卷第47至57頁），金融機構聯防機制通報單（見警
    卷第63頁、第101頁、第139頁、第141頁），新北市政府警
    察局三重分局重陽派出所受理詐騙帳戶通報警示簡便格式表
    （見警卷第65頁），告訴人葉人維提出之手機通聯記錄及轉
    帳交易明細截圖（見警卷第71至87頁），基隆市警察局第四
    分局大武崙派出所受理詐騙帳戶通報警示簡便格式表、受理
    各類案件紀錄表（見警卷第113至115頁，第121頁），內政
    部警政署反詐騙諮詢專案紀錄表（見警卷第117頁），轉帳
    交易明細資料（見警卷第129至135頁），臺南市政府警察局
    第一分局府東派出所受理詐騙帳戶通報警示簡便格式表、受
    理刑事案件報案三聯單、受理各類案件紀錄表（見警卷第第
    147至155頁，第183頁，第185頁），內政部警政署反詐騙諮
    詢專線紀錄表（見警卷第157頁），告訴人林維㨗簽立之切結
    書（見警卷第159至177頁），告訴人林維㨗提出之手機通聯
    記錄（見警卷第179頁），中華郵政股份有限公司109年5月2
    5日儲字第1090124460號函及檢附基本資料、客戶歷史交易
    清單（見警卷第187至191頁），京城商業銀行股份有限公司
    109年5月28日京城數業字第10900003719號函及檢附基本資
    料、交易明細資料（見警卷第193至198頁），帳戶個資檢視
    報表（見警卷第277至280頁），被告所提出之LINE對話紀錄
    （見偵卷第43至83頁）等各1份在卷可稽，足認被告之任意
    性自白與事實相符，應足採信。本案事證明確，被告犯行洵
    堪認定，應依法論科。
二、查被告提供其前開郵局及京城銀行帳戶之存摺、金融卡及密
    碼予他人作為詐欺取財所使用之工具，所實施者非屬詐欺取
    財之構成要件行為，且係基於不確定故意之幫助犯意為之所
    為，核其所為，係犯刑法第30條第1項、第339條第1項之幫
    助詐欺取財罪，爰依刑法第30條第2項之規定，按正犯之刑
    度減輕之。又被告係以1行為提供其郵局及京城銀行帳戶存
    摺、提款卡及密碼，幫助他人詐騙告訴人李婉慈、葉人維、
    林維㨗共3人之財物，為想像競合犯，應依刑法第55條規定，
    僅論以1個幫助犯詐欺取財罪。
三、爰審酌被告於現今詐欺集團犯案猖獗，政府及媒體均大力宣
    導勿將帳戶、存摺等資料交與不詳人士，以免遭詐欺集團不
    法利用之情形下，竟仍貪圖利益，交付自己所有之郵局及京
    城銀行帳戶存摺、提款卡及密碼予他人，使詐欺集團得以作
    為不法目的使用，影響社會金融交易秩序及助長詐欺活動之
    發生，並因此增加告訴人李婉慈、葉人維、林維㨗事後向幕
    後詐騙集團成員追償及刑事犯罪偵查之困難，其所為實有不
    該；惟念被告犯後終能坦認犯行，知所悔悟，態度尚可，復
    其於本案前並無任何其他前科紀錄，有其臺灣高等法院被告
    前案紀錄表1份在卷可稽，其素行尚佳，併考量其本案之動
    機、目的、手段及所造成之損害等犯罪情狀，及其業已賠償
    告訴人李婉慈及林維㨗所受之損害，此有本院110年3月31日
    公務電話紀錄（見簡上卷第79頁）、郵政跨行匯款申請書（
    見簡上卷第91頁）及本院110年度新小調字第66號調解筆錄
    （見簡上卷第95至96頁）各1份在卷可佐，被告亦與告訴人
    葉人維達成和解並賠償其所受之部分損害，此亦有本院110
    年度南司刑簡上移調字第10號調解筆錄（見簡上卷第93至94
    頁）1份在卷可參；兼衡其智識程度，及其於本院審理中自
    陳未婚、須扶養父母，現從事餐飲服務業、月收入約2萬5千
    元之家庭經濟生活狀況等一切情狀，量處如主文所示之刑，
    並諭知如易科罰金之折算標準，以資警懲。另本件告訴人3
    人所匯入上開郵局及京城銀行帳戶內之金額，並非由被告實
    際取得，且被告於本院審理中供稱並未因交付帳戶取得任何
    報酬等語（見簡上卷第125頁至126頁），卷內亦無任何證據
    足證被告有實際分得該詐欺集團上開犯罪所得、抑或因交付
    帳戶而取得任何對價之情形，難認其有何犯罪所得，自無從
    宣告沒收、追徵，附此敘明。
四、復被告前無任何犯罪前科紀錄，有前開前案紀錄表1份在卷
    可稽。本院審酌被告過去素行皆良好，且其本件未實際分得
    詐欺集團為詐騙行為之所得，仍已賠償告訴人李婉慈、林維
    㨗之損失，並與告訴人葉人維達成和解、分期賠償其所受之
    損害等情，已如前述，足徵其犯後已知所悔悟，並盡力彌補
    其犯行所造成之損害，堪認被告歷經此次偵、審程序，當能
    知所警惕，信無再犯之虞，準此，本院認前開對被告宣告之
    刑，應以暫不執行為適當，爰併依刑法第74條第1項第1款規
    定，宣告緩刑2年，以啟自新。又為確保被告能依約履行對
    告訴人葉人維之賠償條件，並使被告從中獲取深切之教訓，
    促其日後得以知曉尊重法治之正確觀念，爰依刑法第74條第
    2項第3款規定，宣告被告應按附件即本院110年度南司刑簡
    上移調字第10號調解筆錄（見簡上卷第93至94頁）中所示之
    賠償金額及方式向告訴人葉人維支付損害賠償，以期符合本
    案緩刑目的，並觀後效。
五、原審以被告本件犯行事證明確，予以論罪科刑，固非無見。
    惟查：（一）原審未及審酌被告於本院審理中已坦承犯行，
    且已與告訴人李婉慈、葉人維、林維㨗均達成和解，並全部
    或部分賠償渠等所受之損害之犯後態度，量刑已有未洽；（
    二）且本案被告於交付其郵局及京城銀行帳戶與真實姓名年
    籍不詳之詐欺集團成員時，並不知悉可能會使犯罪集團成員
    掩飾或隱匿其犯罪所得等情，業據被告於本院審理中供陳甚
    詳（見簡上卷第126頁），本案卷內亦無其他任何證據足證
    被告有何於提供上開帳戶之時，主觀上有所預見後，猶提供
    帳戶進而參與或幫助詐欺集團將詐得之犯罪所得予以掩飾、
    隱匿，進而營造合法來源之外觀，或使其來源無法追溯之行
    為，是無法證明被告主觀上有何洗錢或幫助洗錢之犯意，原
    審逕以被告交付上開帳戶之行為，認其所為該當洗錢防制法
    第2條第2款、第14條第1項之洗錢罪之幫助犯，亦有未洽。
    原審既有上開未洽之處，自無以維持，被告上訴請求撤銷原
    判決，為有理由，並因聲請簡易判決處刑意旨認被告所涉違
    反洗錢防制法部分之行為，與被告所為幫助詐欺取財犯行間
    ，具有想像競合犯之裁判上一罪關係，而應就洗錢罪之部分
    不另為無罪之諭知，自應由本院予以撤銷改判，改依通常程
    序自為第一審判決（不另為無罪諭知部分，詳後述）。
參、不另為無罪諭知部分：
一、公訴意旨雖以：被告黃鈺棋可預見將自己之金融機構帳戶提供
    他人使用，將可能遭詐騙集團利用作為犯罪工具，猶基於縱
    有人以其金融機構帳戶實施財產犯罪，亦不違背其本意之洗錢
    不確定故意，於109年4月27日中午12時54分許，在臺南市永康
    區大灣路上全家超商，以店到店方式，將其本人所有之郵局
    帳號000-00000000000000號帳戶及京城銀行帳號000-0000000
    00000號帳戶之存摺、提款卡，以1個帳戶每月租金3萬元之代
    價，寄交予真實姓名年籍均不詳之人，並在寄出前依指示更改
    提款密碼，以此方式幫助該人所屬之詐欺集團掩飾渠等因詐
    欺犯罪所得之財物。嗣詐欺集團成員取得上開郵局帳戶、京
    城銀行帳戶後，基於意圖為自己不法所有之犯意聯絡，於附表
    所示時間、方法，以電話佯稱網路店家因作業疏失致誤扣費
    用等事由，向告訴人李婉慈、葉人維及林維㨗施用詐術，使其等
    陷於錯誤而轉帳、匯款如附表所載金額至上開郵局帳戶、京
    城銀行帳戶，以此方式牟得不法利益，因認被告所為，應依洗錢
    防制第14條第1項規定論以洗錢罪等語。
二、惟按洗錢防制法所稱之「洗錢」行為，係指：一、意圖掩飾
    或隱匿特定犯罪所得來源，或使他人逃避刑事追訴，而移轉
    或變更特定犯罪所得；二、掩飾或隱匿特定犯罪所得之本質
    、來源、去向、所在、所有權、處分權或其他權益者；三、
    收受、持有或使用他人之特定犯罪所得者而言，同法第2條
    定有明文。有第2條各款所列洗錢行為者，處7年以下有期徒
    刑，併科新臺幣500萬元以下罰金，同法第14條第1項亦有明
    文。而洗錢防制法第2條修正之立法說明第3點雖謂「…㈣提供
    帳戶以掩飾不法所得之去向，例如：販售帳戶予他人使用…
    」等語，似以販售帳戶為洗錢類型之一，然其僅係單純之舉
    例，並未說明何以與掩飾、隱匿之要件相當。而文義解釋為
    法律解釋之基礎，立法者之意思僅屬對構成要件文義之眾多
    解釋方法之一，仍須就法條文字之規範目的及保護利益具體
    分析。一般而言，洗錢防制法第2條第2款之掩飾、隱匿行為
    ，目的在遮掩、粉飾、隱藏、切斷特定犯罪所得與特定犯罪
    間之關聯性，是此類洗錢行為須與欲掩飾、隱匿之特定犯罪
    所得間具有物理上接觸關係（事實接觸關係）。而提供金融
    帳戶提款卡及密碼供他人使用，嗣後被害人雖匯入款項，然
    此時之金流仍屬透明易查，在形式上無從合法化其所得來源
    ，未造成金流斷點，尚不能達到掩飾或隱匿特定犯罪所得之
    來源、去向及所在之作用，須待款項遭提領後，始產生掩飾
    、隱匿之結果。故而，行為人提供金融帳戶提款卡及密碼，
    若無參與後續之提款行為，即非洗錢防制法第2條第2款所指
    洗錢行為，無從成立一般洗錢罪之直接正犯（最高法院108
    年度台上大字第3101號刑事裁定意旨參照）。
三、查本件被告固有聲請簡易判決處刑書所載「提供其郵局及京
    城銀行帳存摺、提款卡及密碼與詐欺集團成員之行為，嗣該
    詐欺集團要求告訴人李婉慈、葉人維及林維㨗匯款至被告所提供
    之郵局及京城銀行帳戶」等情，然卷內並無證據足證被告除
    提供上開帳戶之存摺、提款卡及密碼外，尚有何參與後續之
    提款行為，揆諸前開說明，被告所為即與洗錢防制法規範之
    洗錢行為要件有間，無從成立一般洗錢罪之正犯。且被告於
    本院審理中亦供稱，其提供上開帳戶與真實姓名年籍不詳之
    詐欺集團成員時，主觀上並不知悉會幫助詐欺集團掩飾或隱
    匿不法所得等語（見本院卷第126頁），本案卷內亦無其他
    任何證據足證被告有何於提供上開帳戶之時，主觀上有所預
    見後，猶提供帳戶進而參與或幫助詐欺集團將詐得之犯罪所
    得予以掩飾、隱匿，進而營造合法來源之外觀，或使其來源
    無法追溯之行為，是亦無法證明被告主觀上有何洗錢或幫助
    洗錢之犯意，自無由逕以被告提供其郵局及京城銀行帳戶存
    摺、提款卡及密碼與他人之行為，即遽論被告有何洗錢之犯
    行。此部分本應為被告無罪之諭知，惟與前開經認定為有罪
    之犯行部分，核屬想像競合之裁判上一罪關係，爰不另為無
    罪之諭知。
據上論斷，應依刑事訴訟法第455條之1第1項、第3項、第452條
、第369條第1項前段、第364條、第299條第1項前段，刑法第339
條第1項、第30條第1項前段、第2項、第41條第1項前段、第74條
第1項第1款、第74條第2項第3款，刑法施行法第1條之1第1項，
判決如主文。
本案經檢察官許嘉龍聲請以簡易判決處刑，檢察官陳冠霖庭執行
職務。
中　　華　　民　　國　　110 　年　　6 　　月　　2 　　日
                  刑事第一庭  審判長法  官  林臻嫺
                                    法  官  高俊珊
                                    法  官  陳  薇
以上正本證明與原本無異。
如不服本判決應於收受本判決後20日內向本院提出上訴書狀，並
應敘述具體理由。其未敘述上訴理由者，應於上訴期間屆滿後20
日內向本院補提理由書狀（均須按他造當事人之人數附繕本）「
切勿逕送上級法院」。 
  　　　　　　　　　　　　　　　　　書記官　詹淳涵　　　
中　　華　　民　　國　　110 　年　　6 　　月　　2 　　日
附錄本案論罪科刑法條：
中華民國刑法第339條第1項
（普通詐欺罪）
意圖為自己或第三人不法之所有，以詐術使人將本人或第三人之
物交付者，處5年以下有期徒刑、拘役或科或併科50萬元以下罰
金。

附表：
編號 告訴人 詐欺時間、方式（日期：民國；幣別：新臺幣） 匯入帳戶 1 李婉慈 詐欺集團成員於109年4月30日下午5時4分許及10分許，假冒愛兒麗婦幼用品客服名義，打電話向李婉慈詐稱其先前訂購商品時，因工作人員疏失導致訂單錯誤，須配合樂天信用卡公司客服指示處理云云，致李婉慈陷於錯誤，分別於同（30）日晚上6時2分許及7時1分許，以網路銀行轉帳方式，陸續匯款99,987元及19,987元至右列人頭帳戶。 被告所有之京城銀行帳戶 2 葉人維 詐欺集團成員於109年4月30日下午5時許，假冒衛立兒生活館客服名義，打電話向葉人維詐稱其先前訂購商品時，因工作人員疏失搞錯貨款金額，須配合信用卡公司客服指示處理云云，致葉人維陷於錯誤，分別於同（30）日下午5時57分許及58分許，以網路銀行轉帳方式，陸續匯款49,987元及49,989元至右列人頭帳戶。 被告所有之郵局帳戶 3 林維㨗 詐欺集團成員於109年4月30日下午4時36分許，假冒樂天網路商城（愛爾力婦幼商家）客服名義，打電話向林維㨗詐稱因工作人員疏失致先前貨款變成廠商要向其求償，須配合信用卡公司客服指示始能取消該筆款項云云，致林維㨗陷於錯誤，分別於同（30）日下午5時59分許、6時18分許及6時22分許，以網路銀行轉帳方式，陸續匯款29,991元、29,985元及19,985元至右列人頭帳戶。 被告所有之郵局帳戶、京城銀行帳戶